【裁判字號】    88,訴,980
【裁判日期】    901005
【裁判案由】    偽造文書等
【裁判全文】
臺灣臺北地方法院刑事判決                          八十八年度訴字第九八０號
    公  訴  人  臺灣臺北地方法院檢察署檢察官
    被      告  丙○○
                甲○○
    共      同
    選任辯護人  田振慶律師
                吳姝叡
右列被告因偽造文書等案件，經檢察官提起公訴（八十七年度偵字第二二四三一號）
，本院判決如左：
    主      文
丙○○、甲○○均無罪。
    理      由
一、公訴意旨略以：被告丙○○、甲○○共同經營尚格珠寶工作室，竟於民國八十七
    年四至六月間，共同意圖為自己不法之所有，將告訴人乙○○委託以十八Ｋ（代
    號七五０）鑲工之如附表所示珠寶一批，連工帶料約新台幣（下同）三百二十八
    萬七千七百三十三元，以十四Ｋ（代號五八五）冒充之，並在珠寶之Ｋ金部分上
    鑲蝕七五０代號，致告訴人乙○○陷於錯誤，告訴人乙○○於收貨後，並支付現
    金及支票七紙予被告丙○○、甲○○。詎該批珠寶賣予瑞士商家後，竟接獲通知
    表示該批貨物經檢驗發現Ｋ金成色不足而終止交易並遭退貨，告訴人乙○○始知
    受騙，因認被告丙○○、甲○○二人均涉有刑法第二百二十條、第二百十六條、
    第二百十條之行使偽造私文書罪嫌及第三百三十九條第一項之詐欺取財罪嫌云云
    。
二、按犯罪事實應依證據認定之，無證據不得推定其犯罪事實。又不能證明被告犯罪
    者，應諭知無罪之判決，刑事訴訟法第一百五十四條、第三百零一條第一項分別
    定有明文。次按事實之認定，應憑證據，如未能發現相當證據，或證據不足以證
    明，自不能以推測或擬制之方法，為裁判基礎（最高法院四十年台上字第八六號
    判例參照）。又認定犯罪事實，所憑之證據，雖不以直接證據為限，間接證據亦
    包括在內，然無論直接或間接證據，其為訴訟上之證明，須於通常一般之人均不
    致於有所懷疑，而得確信其為真實之程度者，始得據之為有罪之認定，倘其證明
    尚未達到此一程度，而有合理性懷疑之存在時，即無從為有罪之認定，此亦有最
    高法院七十六年台上字第四九八六號判例可資參照。且告訴人之告訴，本以使被
    告受刑事訴追為目的，故其陳述是否與事實相符，自應調查其他證據，以資審認
    ，苟其所為攻擊之詞，尚有瑕疵，則在此瑕疵未予究明以前，即不能遽採為斷罪
    之基礎（最高法院六十九年台上字第一五三一號判決參照）。再刑法第二百十條
    之偽造私文書罪，以無制作權人而捏造他人名義制作該文書為構成要件，如行為
    人對於此種文書本有制作權，縱令其制作之內容虛偽，且涉及他人之權利，除合
    於同法第二百十五條之規定，應依該條處罰外，尚難論以首開法條之罪；刑法第
    二百十條之偽造文書，以無制作權之人冒用他人名義而制作該文書為要件之一，
    如果行為人基於他人之授權委託，即不能謂無制作權，自不成立該條之罪，最高
    法院分別著有三十一年上字第二一二四號、四十七年台上字第二二六號判例可資
    查照。又「刑法上之偽造文書罪，本有有形偽造（形式偽造）與無形偽造（實質
    偽造）之分，前者指無製作權人冒用他人名義而作成文書，後者則指文書之內容
    虛偽，惟名義人與製作人一致，除刑法第二百十三條、第二百十五條外，以處罰
    無形偽造為限。」、「刑法第二百十條偽造文書罪之成立，以無制作權而擅自制
    作為必要，又偽造必係冒用或捏造他人名義而制作文書，如以自己名義制作文書
    ，或自己本有制作權，縱有不實之記載，或其所制作之內容虛偽，除有特別規定
    者外，要難論以該罪。又偽造既係無制作權而擅自制作而言，是制作人必有無制
    作權之認識，始克與擅自制作相當，否則行為人因欠缺偽造之故意，即難以該罪
    相繩。」、「刑法第二百十條之所謂『私文書』乃以私人身分所制作之文書，而
    同法第二百十五條之所謂『業務上作成之文書』，則係指從事業務之人，本於業
    務上所作成之文書而言。」，復有最高法院八十七年度台非字第三五一號、八十
    三年度台上字第一五０六號、八十八年度台上字第八四號判決可佐。末按刑法第
    三百三十九條第一項詐欺罪之成立，以意圖為自己或第三人不法所有，以詐術使
    人將本人或第三人之物交付為要件。所謂以詐術使人交付，必須被詐欺人因其詐
    術而陷於錯誤，若其所用方法，不能認為詐術，亦不致使人陷於錯誤，即不構成
    該罪，亦經最高法院著有四十六年台上字第二六０號判例可資參照。且詐欺之取
    得財物，係由於被詐欺人之任意交付其財產，因而生損害時，成立本罪，若無所
    損害，則不成立本罪。而被害人之財產有無損害，應以客觀之價值為準，是若以
    劣品質之貨物冒作優品質之貨物出售，使人誤信為真而購買，應成立詐欺罪；若
    以中等貨物冒充上等貨物聲言減價拍賣，而價值與中等貨物相同，則非詐欺。
三、本件公訴人認被告丙○○、甲○○二人涉有前揭行使偽造私文書及詐欺取財罪之
    犯行，無非以告訴人乙○○之指訴、證人翁振誠之證述、瑞士商ＲＯＹＡＬ  Ｓ
    ＷＩＳＳ，ＭＯＮＴＲＥＳ＆ＢＩＪＯＵＸ  Ｓ．Ａ．之傳真、退貨單、瑞士商
    ＳＡＵＤＩ  ＪＥＷＥＬＬＥＲＹ  ＣＯ．之退貨單、瑞士海關所出具之文件、
    台灣板橋地方法院檢察署不起訴處分書及勘驗筆錄等件為主要論據。訊據被告丙○○、甲○○二人對於告訴人委託其等鑲工之如附表所示珠寶一批，其上所鑲工
    之Ｋ金成色確為十四Ｋ金（代號應為八五八），然其等於其上標示十八Ｋ金代號
    七五０之事實坦認不諱，然均堅決否認有何行使偽造私文書及詐欺取財之犯行，
    被告丙○○辯稱：鑲工於珠寶上之Ｋ金雖為十四Ｋ金之成色，但其只收十四Ｋ金
    之價格，並未向告訴人收取十八Ｋ金之價錢，並未詐欺告訴人等語；被告甲○○
    則以渠等在如附表所示珠寶之Ｋ金上鑲蝕七五０代號，係應告訴人之要求方將其
    上之五八五代號塗掉，改鑲蝕七五０代號等語為辯。
四、經查：
    （一）被告二人對於右揭時、地在前開如附表所示珠寶之Ｋ金部分鑲蝕七五０代
          號之事實業已坦認不諱，核與告訴人乙○○指訴情節相符，復有勘驗筆錄
          在卷可稽，是此部分之事實已堪認定。惟查，該批珠寶之Ｋ金部分既係告
          訴人委託被告二人鑲工並鑲蝕代號於其上，則被告二人就該批珠寶上鑲蝕
          何代號顯有製作及決定之權，揆之前揭說明，被告二人縱於該批僅有十四
          Ｋ金成色之珠寶上鑲蝕七五０代號以表該批珠寶之Ｋ金係屬十八Ｋ金，而
          未依該十四Ｋ金之確實成色標示為五八五，然無論被告二人係自行決定於
          其上鑲蝕代號七五０，抑或受告訴人之指示而於Ｋ金上鑲蝕七五０代號，
          因被告二人係有製作權之人，並非無製作權人，所為顯與刑法第二百二十
          條、第二百十條偽造私文書之構成要件不符，自難以刑法第二百十條偽造
          私文書之罪名相繩，至被告二人是否另涉有刑法第二百十五條之罪嫌，因
          此部分並未經公訴人起訴，自不在本院審酌之範疇，附此敘明。
    （二）至告訴人究是否知悉被告二人於該批珠寶上所鑲工之Ｋ金部分並非十八Ｋ
          金而係十四Ｋ金暨雙方交易時究有無任何單據可資證明一節，告訴人於檢
          察官偵訊時稱伊與被告二人間之鑲工珠寶交易都是口頭約定（見八十七年
          十二月三日偵訊筆錄）云云，後檢察官詢及告訴人與被告二人合作是否僅
          有送貨單一情，告訴人陳稱確實僅有送貨單無訛（見八十八年一月十五日
          偵訊筆錄）云云，並陳稱與被告二人之生意往來只有口頭約定及送貨單（
          見八十八年一月二十八日偵訊筆錄），迨檢察官詢及伊是否知悉修改單一
          事時，告訴人方改稱修改單均係被告二人之內部作業，伊並不瞭解被告二
          人之內部如何作業（見八十八年四月十五日偵訊筆錄）云云，再改稱修改
          單是在四月份之事情，而本件退貨是八月份之事云云（見同日偵訊筆錄）
          ，嗣又稱修改單上所示之五八五塗掉改七五０係八十七年三月份之貨，而
          此批貨係八十七年八月的，因三月份有此種情形，故八月份的這批貨我要
          且特別向被告要七五０的貨（見八十八年五月十一日偵訊筆錄）云云，於
          本院審理中又翻異稱確有修改單，然伊並未於其上簽名，其上之字跡伊亦
          未見過，這些單子都是四月份的貨，都是被告自己寫的云云（見本院八十
          八年九月二日、九月二十七日訊問筆錄），嗣又稱「這些單子（修改單）
          我將東西交給被告修改時，有要求他們寫下品名、圖形及重量，但關於將
          五八五改成七五０這些字樣我就沒有看過，當時我是與丙○○當面談修改
          的事，至於甲○○在旁邊如何填寫這些單子我並不清楚。」（見本院八十
          九年九月二十七日訊問筆錄）云云，足見告訴人之指訴先後不一而顯有瑕
          疵可指，本院就此已不足為不利於被告二人之認定而遽認被告二人確實有
          告訴人所指行使偽造私文書及詐欺取財之情事。再者，本院質之告訴人就
          Ｋ金部分究給付被告二人十四Ｋ金或十八Ｋ金的價錢，告訴人陳以伊係給
          付被告二人十八Ｋ金的錢，然本院就此再詰之告訴人十八Ｋ金每錢價格為
          何，告訴人復稱「我們都是以每一個成品計算多少錢，並沒有單獨計算Ｋ
          金的價錢。」（見八十九年八月十日訊問筆錄）云云，矧若果如告訴人所
          稱係給付被告二人十八Ｋ金的價錢，何以告訴人不知每錢Ｋ金之價錢為何
          ，又若如告訴人所言係以每個成品計算價錢，告訴人又何能得知伊係給付
          十八Ｋ金之代價，而非十四Ｋ金之價格，是告訴人所言，實有矛盾之處。
          本院再質之告訴人是否被告二人給付伊之物品均屬十四Ｋ金之成色，告訴
          人又稱「先前第一次及第二次被告交給我的，我以為都是十八Ｋ金，直到
          了第三次碰到退貨我到瑞士後，我才知道有些事實上不是十八Ｋ金。」云
          云（見本院八十九年八月十日訊問筆錄），與告訴人先前於告訴狀中所指
          訴情節顯不相同，是告訴人之指訴先後不一，顯有瑕疵可指，本院自難憑
          此有瑕疵之指訴，論以被告二人確有公訴人所指之犯行。
    （三）再揆諸證人翁振誠之證言，僅足以證明告訴人與翁振誠之交易中，告訴人
          確實有告知證人翁振誠珠寶必須鑲十八Ｋ金成色之工，且每錢（十八Ｋ金
          價錢）報價一千七百元，並無法證明告訴人與被告二人亦約定鑲蝕珠寶須
          用十八Ｋ金成色之材料，是若執證人翁振誠之證言為不利於被告二人之認
          定，顯屬率斷。
    （四）至公訴人起訴被告二人涉嫌詐欺取財一節，訊據被告二人均堅決否認有詐
          欺告訴人之情事，辯稱告訴人確實知悉如附表所示珠寶上之Ｋ金成色為十
          四Ｋ金，且其等係向告訴人收取每錢Ｋ金費用一千元，係收取十四Ｋ金之
          價格，並非向告訴人收取十八Ｋ金之價錢等語，查告訴人與被告二人間自
          雙方開始合作時起珠寶上所鑲工之Ｋ金成色均屬相同，此情業據被告鄭景
          順、甲○○及告訴人供陳在卷，而被告二人向告訴人所收取之Ｋ金費用確
          係每錢一千元無訛，此有被告二人提出之送貨單多紙在卷可查，再本院向
          台北市金銀珠寶商業同業公會函查十四Ｋ金及十八Ｋ金之成本價及定價為
          何，該公會函稱八十七年四月一日至七月三十一日止，有關Ｋ金原料成本
          價格，十四Ｋ金每台錢約為八百八十元至九百一十元，十八Ｋ金為一千一
          百三十五元至一千一百八十元不等，有台北市金銀珠寶商業同業公會八十
          九年十二月十五日（八九）北市金商圓字第二四四號函一紙在卷可參，告
          訴人雖稱在珠寶中Ｋ金之價格並非重要，重要的是珠寶本身，伊並不清楚
          Ｋ金之價格為何，伊有向被告二人稱瑞士僅收取十八Ｋ金成色之珠寶云云
          ，然衡之常情，經商之人或有將交易價格壓低以求客戶眷顧之情事，惟至
          愚亦不至收取較成本為低之價格而使自己立於蝕本之地；況告訴人係以投
          資珠寶買賣交易為業，焉有可能不知被告二人所開出之Ｋ金價格非屬十八
          Ｋ金之價格，是告訴人所稱伊不知Ｋ金之價格云云，顯有悖常情；參之告
          訴人既稱在整個珠寶中Ｋ金之價格並不重要，重要的是珠寶本身等語，則
          被告二人又何庸在此小處加以投機取巧；佐以告訴人亦稱遭退貨之珠寶中
          包含九至十四Ｋ金成色之珠寶，而該批珠寶上之Ｋ金並非均為被告二人所
          鑲工，亦有非被告二人所鑲工之物等語（見八十八年一月二十八日偵訊筆
          錄），再就告訴人所提出伊與被告二人間之對話錄音譯文觀之，被告鄭景
          順稱「他們是這樣子，他們是做沒有七五０（十八Ｋ）的東西，可是他們
          收七五０（十八Ｋ）的價錢，那我不是，我是做五八五（十四Ｋ），收五
          八五（十四Ｋ）的錢。」，甲○○稱「對﹗我們收五八五（十四Ｋ）的錢
          。」等內容，本院參酌上情勾稽以觀，認告訴人所陳伊不知被告二人所製
          作之Ｋ金均為十四Ｋ金，且伊有向被告二人要求一定要製作十八Ｋ金成色
          之珠寶之指訴，尚不足採。況被告二人既係以成色十四Ｋ金之物鑲工，並
          向告訴人收取十四Ｋ金成色之費用，主觀上顯無何不法所有之意圖，告訴
          人顯亦知悉被告二人所鑲工均屬十四Ｋ金，客觀上當無施用詐術之情事可
          言，揆之前揭說明，被告二人所為，自與刑法上之詐欺取財罪有間。
    （五）又測謊鑑定，係依一般人在說謊時，會產生遲疑、緊張、恐懼、不安等心
          理波動現象，乃以科學方法，由鑑定人利用測謊儀器，將受測者之上開情
          緒波動反應情形加以紀錄，用以分析判斷受測者之供述是否違反其內心之
          真意而屬虛偽不實，故測謊鑑定，倘鑑定人具備專業之知識技能，復基於
          保障緘默權而事先獲得受測者之同意，所使用之測謊儀器及其測試之問題
          與方法又具專業可靠性時，該測謊結果，如就有利之供述，經鑑定人分析
          判斷有不實之情緒波動反應，依補強性法則，雖不得作為有罪判決之唯一
          證據，但非無證據能力，仍得供裁判之佐證，其證明力如何，事實審法院
          有自由判斷之職權（最高法院八十八年度台上字第二九三六號判決意旨參
          照）。查本院徵得告訴人乙○○及被告丙○○、甲○○之同意後（見本院
          八十九年八月十日訊問筆錄），於八十九年十一月十八日以北院文刑康八
          八訴九八０字第二五三一二號函請法務部調查局對告訴人及被告二人實施
          測謊鑑定，被告丙○○、甲○○於八十九年十二月十九日前往具有專業知
          識技能之該鑑定機關受測，經法務部調查局以精密之測謊儀器及專業可靠
          之測試問題對被告二人實施測謊，經測試後發現被告丙○○所稱「Ｋ金代
          號係乙○○交付變更」，被告甲○○所稱「繫爭（應為系爭之誤）之金飾
          係其前往乙○○住處取回」、「Ｋ金代號係乙○○交付變更」之有利供述
          ，均無情緒波動反應，研判未說謊，告訴人乙○○則未前往測謊，有該局
          八十九年十二月二十二日（八九）陸（三）字第八九０九一八二三號鑑定
          通知書在卷可查。嗣法務部調查局將上開鑑定結果函覆本院並經本院定期
          審理本案後，告訴人陳稱因上開測謊日伊在國外，無法前往測謊而央請本
          院再次將之送至法務部調查局實施測謊，經本院再於九十年五月三十日以
          北院文刑康八八訴九八０字第一一六０四號函請法務部調查局對告訴人實
          施測謊鑑定，告訴人於九十年八月十日前往受測，經測試後發現告訴人所
          稱「系爭之修改單未曾當其面開立」之有利供述，經測試呈情緒波動反應
          ，研判有說謊，亦有該局九十年八月十四日（九０）陸（三）字第九００
          三七二七五號鑑定通知書一紙可案，尤足見被告二人所辯遠較告訴人指訴
          之情節可採。參以本院函內政部警政署入出境管理局調閱告訴人乙○○之
          入出境紀錄以資查證告訴人是否果因伊滯留國外始未至法務部調查局實施
          測謊，發現告訴人於八十九年九月二十五日入境後，迄九十年一月十九日
          始再出境，有內政部警政署九十年六月十一日（九十）警署資字第一二六
          二七一號書函暨檢附之附件在卷可查，是告訴人所稱伊於八十九年十二月
          十九日因人滯留國外無法接受測謊一情，顯與事實有違。
    （六）至瑞士商ＲＯＹＡＬ  ＳＷＩＳＳ，ＭＯＮＴＲＥＳ＆ＢＩＪＯＵＸ  Ｓ
          ．Ａ．之傳真、退貨單、瑞士商ＳＡＵＤＩ  ＪＥＷＥＬＬＥＲＹ  ＣＯ
          ．之退貨單、瑞士海關所出具之文件等件均僅足以證明告訴人販賣至瑞士
          之珠寶上之Ｋ金部分成色確有不足十八Ｋ金且遭退貨之情事，然究難執此
          即認告訴人確實不知被告二人所鑲工之珠寶上之Ｋ金非屬十八Ｋ金，而認
          被告二人涉有前揭行使偽造私文書及詐欺取財罪之犯行。而台灣板橋地方
  法院檢察署不起訴處分書，亦僅足以證明被告二人先前曾告訴告訴人涉嫌
          詐欺取財罪，該案並經台灣板橋地方法院檢察署檢察官為不起訴處分耳，
          究難因此即認被告二人確實涉有前揭公訴人指訴之犯行，自不待言。
五、綜上各節，勾稽觀之，被告二人前揭所辯，尚屬可採，本院自難僅憑前揭告訴人
    乙○○之指訴、證人翁振誠之證述、瑞士商ＲＯＹＡＬ  ＳＷＩＳＳ，ＭＯＮＴ
    ＲＥＳ＆ＢＩＪＯＵＸ  Ｓ．Ａ．之傳真、退貨單、瑞士商ＳＡＵＤＩ  ＪＥＷ
    ＥＬＬＥＲＹ  ＣＯ．之退貨單、瑞士海關所出具之文件、台灣板橋地方法院檢
    察署不起訴處分書及勘驗筆錄等件，遽論被告二人有公訴人指訴之行使偽造私文
    書及詐欺取財之犯行。此外，本院復查無其他積極證據足資證明被告二人有何公
    訴人起訴之犯行，揆諸前揭說明，不能證明渠等犯罪，自應依法諭知無罪之判決
    。
據上論斷，應依刑事訴訟法第三百零一條第一項，判決如主文。
本案經檢察官絲漢德到庭執行職務
中      華      民      國      九十      年      十      月      五    日
                                      臺灣臺北地方法院刑事第四庭
                                          法  官  黃  紹  紘
右正本證明與原本無異。
如不服本判決，應於判決送達後十日內，向本院提出上訴狀。
                                          書記官  劉  新  怡
中      華      民      國      九十      年      十      月      五    日


司法院資訊處製作；財團法人民間司法改革基金會備份。
